【裁判字號】    92,上訴,80
【裁判日期】    920401
【裁判案由】    偽造有價證券等
【裁判全文】
臺灣高等法院臺南分院刑事判決          九十二年度上訴字第八號  Ａ
      上  訴  人
      即  被  告  甲  ○  ○
      輔  佐  人
      即被告胞兄  乙  ○  ○
      指定辯護人  本院公設辯護人  戊  ○  ○
右上訴人因偽造有價證券等案件，不服臺灣雲林地方法院九十一年度訴字第二０二號
中華民國九十一年十二月十六日第一審判決（起訴案號：臺灣雲林地方法院檢察署九
十一年度偵字第一一四八號），提起上訴，本院判決如左：
      主      文
原判決撤銷。
甲○○連續意圖供行使之用而偽造有價證券，處有期徒刑參年。
附表所示支票貳張及偽刻之「丁○」印章壹顆，均沒收。
      事      實
一、甲○○在九十年六月間某日，受丁○之託，代售雲林縣斗六市○○里○○路六十
    號房屋，於取得該屋之鑰匙後，發現樓下一張辦公桌椅右手邊第二抽屜內放有丁
    ○所有斗六市信用合作社帳號00000－00號帳戶空白支票簿一本（自00
    0000－000000，共二十五張），竟為偽造行使，意圖為自己不法所有
    ，乘丁○不知而竊取之，並於不詳時間、地點，利用不知情刻印人員盜刻丁○印
    章一顆，而後基於概括犯意，在雲林縣斗六市明德里（原判決誤載為鎮○里○○
    ○路一四一巷二七號家中，先於九十年十月間二十日，蓋用上開盜刻之丁○印文
    ，以偽造附表編號１所示支票，後在其住處附近交給國泰人壽保險公司業務員丙
    ○○，又於九十年十二月七日，在上開住處，先取一紙一八五五七七號空白支票
    偽造，並已著手偽造，因為書寫錯誤而撕毀，繼又偽造附表編號２所示支票，並
    蓋用上開盜刻之丁○印章，完成偽造支票行為，並在其住處附近交給丙○○，用
    以支付應繳予國泰人壽保險公司之保險費。嗣國泰人壽保險公司提出交換，付款
    人斗六市信用合作社通知丁○繳款，經丁○報警查獲，扣得偽刻之丁○印章一顆
    及空白支票二十二張。
二、案經丁○訴由雲林縣警察局斗六公局報請臺灣雲林地方法院檢察署檢察官偵查起
    訴。
      理      由
一、訊之上訴人即被告甲○○固承於上開時地竊取被害人丁○支票，並於上開時地偽
    造丁○為發票人之支票等事實，惟矢口否認盜刻扣案之丁○印章，辯稱：該印章
    係偷支票時同時偷得，伊不必為此點說謊云云。
二、經查：
  (一)右揭事實已據被害人丁○指訴綦詳，而關於被告偽造支票並支付保險費使用等事
    實亦據證人即國泰人壽保險公司業務員丙○○到庭結證甚明，並有盜刻之「丁○
    」印章一顆扣案及如附表編號１所示支票及退票理由單原本、如附表編號２所示
    支票及退票理由單影本在卷可稽，且查扣之空白支票二十二張及附表編號２所示
    支票已發還被害人丁○，有贓物認領保管單一紙在卷可證。事證甚為明確，其犯
    行洵堪認定。
  (二)至於扣案丁○印章是否為被告所盜刻一節，被害人丁○堅稱其無此顆印章，雖被
    告亦否認盜刻該顆印章，惟查：退票理由單退票理由之一為「簽章不符」，則偽
    造支票上所蓋印文顯非丁○留存於信用合作社印鑑章印鑑，而扣案印章上緣留有
    「丁○」二字，然該字跡核與卷內丁○本人簽名，以肉眼比對，明顯不符，亦與
    被告字跡不符，應屬職業刻印人員所留字跡。又該印章為一般木頭印章，印體外
    表所染污垢、手漬顏色尚淺，足見使用不久。況案發時被告原本全然否認犯罪，
    辯稱：支票係被害人借伊使用云云。其於偵查中陳稱：「．．我向她借票，她當
    時人在臺北，東西放在抽屜，叫我去拿」（詳偵卷第十一頁）；又於原審供稱；
    「她叫我去拿，我有跟她說要借二張票就好，她說沒關係，叫我自己到樓下一張
    辦公桌右手邊第二抽屜拿，去用剩的再還她」（詳原審卷第十七頁反面），足徵
    被告事後雖承認竊取支票並予偽造，卻仍堅稱未盜刻印章一節，不無為減輕犯罪
    或不願讓前述謊言破盡之可能，並參酌被害人指訴情節，始終如一，其可信度，
    自以被害人所述為真，被告此部分辯解自不足採。
三、查被告甲○○意圖為自己不法所有，乘丁○不知而竊取其支票二十五張，並於不
    詳時間、地點，利用不知情刻印人員盜刻丁○印章一顆，而後基於概括犯意，於
    九十年十月間二十日在其住處，蓋用上開盜刻丁○印章之印文，偽造如附表編號
    １所示支票，行使交與保險公司作為保險費，又於九十年十二月七日在上開住處
    ，先取一紙一八五五七七號空白支票，並已著手偽造，因書寫錯誤而撕毀，繼之
    又偽造如附表編號２所示支票，蓋用上開盜刻之丁○印章完成偽造支票行為，並
    行使交與保險公司為保險費，核其所為，係犯第三百二十條第一項竊盜罪、第二
    百零一條第一項偽造有價證券罪。被告委由不知情刻印人員盜刻「丁○」印章，
    為間接正犯。被告於九十年十二月七日在其住處，先取一紙一八五五七七號空白
    支票，並已著手偽造，因書寫錯誤而撕毀，繼之又偽造如附表編號２所示支票，
    蓋用上開盜刻之丁○印章完成偽造支票行為，係同時同地接續偽造行為，侵害單
    一法益，屬單純一罪。其盜刻印章行為為偽造有價證券階段行為；偽造印文行為
    為偽造有價證券部分行為；於偽造後持以行使偽造有價證券之輕行為則為偽造有
    價證券之重行為所吸收，均不另論罪。其先後二次偽造有價證券行為，犯罪構成
    要件相同，時間緊接，手法相同，顯係基於概括犯意為之，應依連續犯規定論以
    一罪。惟因二次偽造有價證券行為，支票面額合計僅十四萬一千九百元，且被害
    人未實際受害，爰不予加重其刑。所犯竊盜與偽造有價證券二罪間，有方法結果
    之牽連關係，為牽連犯，應從一重依偽造有價證券罪處斷。
四、原審以被告罪證明確，因予論罪科刑，固非無見，惟(一)被告委由不知情之刻印人
    員盜刻「丁○」印章，為間接正犯，原判決未予認定，尚有未洽。(二)被告於九十
    年十二月七日在其住處，先取一紙一八五五七七號空白支票，並已著手偽造，因
    書寫錯誤而撕毀，繼之又偽造如附表編號２所示支票，蓋用上開盜刻之丁○印章
    完成偽造支票行為，係同時同地接續犯偽造行為，被害法益僅有一個，屬單純一
    罪，原判決亦未敘明，亦有未洽。(三)盜刻印章行為為偽造有價證券階段行為（最
    高法院四三年度臺非字第四五號判例參照），原判決認係為偽造有價證券部分行
    為，仍有未洽。(四)被告偽造支票時間分別於九十年十月間二十日偽造如附表編號
    １所示支票，又於九十年十二月七日，先取一紙一八五五七七號空白支票偽造，
    因書寫錯誤而撕毀，繼之又偽造如附表編號２所示支票，如附表所示編號１、２
    支票均於偽造完成後，行使交與國泰人壽保險公司業務員丙○○，已經證人丙○
    ○到庭結證屬實，並為被告坦承無訛，原判決略以九十年十月間某日、九十年十
    一月初某日，認定犯罪時間有誤，亦有不合。(五)原判決主文對扣案印章宣告沒收
    ，然於理由欄說明事實欄所載被刻印文應依法宣告沒收，顯有矛盾。被告上訴意
    旨，仍執前詞，否認盜刻印章，指摘原判決不當，雖無理由，然原判決既有可議
    ，即屬無可維持，應由本院予以撤銷改判。爰審酌被告甲○○尚無犯罪前科，有
    臺灣高等法院被告全國前案紀錄表可按，被告承告訴人信任，而持有告訴人房屋
    鑰匙，竟趁機竊取空白支票，進而偽造支票使用，因為印章不符而退票，雖未造
    成告訴人立即性財產損害，惟支票退票必然對發票人信用蒙受損害，且被告犯後
    尚無法取得被害人諒解等一切情狀，並特予審酌本案損害甚微，爰量處最低刑有
    期徒刑三年。扣案如附表所示編號１偽造支票一張；未扣案如附表編號２所示偽
    造支票一張，均應依刑法第二百零五條規定宣告沒收。扣案偽刻印章一顆，應依
    刑法第二百十九條規定宣告沒收。
五、按刑法第五十九條「犯罪之情狀可憫恕者，得酌量減輕其刑。」係指其於犯罪時
    之情節，在客觀上足以引起一般人的憐憫、同情。本案犯罪情節並無此情狀，難
    以如此認定。又緩刑之要件，依刑法第七十四條規定須受二年以下有期徒刑、拘
    役或罰金之宣告為前提，本案被告所犯意圖供行使之用而偽造有價證券罪，其法
    定本刑為三年以上有期徒刑，核與宣告緩刑要件不合，被告聲請法外施恩，自嫌
    無據，併此敘明。
據上論斷，應依刑事訴訟法第三百六十九條第一項前段、第三百六十四條、第二百九
十九條第一項前段，刑法第五十六條、第二百零一條第一項、第三百二十條第一項、
第五十五條、第二百零五條、第二百十九條，罰金罰鍰提高標準條例第一條前段，判
決如主文。
本案經檢察官許仲瑩到庭執行職務。
中    華    民    國      九十二      年      四      月        一      日
                                  臺灣高等法院臺南分院刑事第一庭
                                      審判長法官  茆    臺    雲
                                            法官  蔡    長    林
                                            法官  李    文    福
右正本證明與原本無異。
如不服本判決，應於判決送達後十日內向本院提出上訴狀，其未敘述理由者並應於提
出上訴狀後十日內向本院補提理由書（應附繕本)。
                                      法院書記官  李    良    倩
中    華    民    國      九十二      年      四      月        二      日
附錄：本判決論罪科刑法條
刑法第二百零一條
  意圖供行使之用，而偽造、變造公債票、公司股票或其他有價證券者，處三年以上
  十年以下有期徒刑，得併科三千元以下罰金。
  行使偽造、變造之公債票、公司股票或其他有價證券，或意圖供行使之用，而收集
  或交付於人者，處一年以上七年以下有期徒刑，得併科三千元以下罰金。
刑法第三百二十條
  意圖為自己或第三人不法之所有，而竊取他人之動產者，為竊盜罪，處五年以下有
  期徒刑、拘役或五百元以下罰金。
  意圖為自己或第三人不法之利益，而竊佔他人之不動產者，依前項之規定處斷。
  前二項之未遂犯罰之。
刑法第二百零五條
  偽造、變造之有價證券、郵票、印花稅票、信用卡、金融卡、儲值卡或其他相類作
  為提款、簽帳、轉帳或支付工具之電磁紀錄物及前條之器械原料及電磁紀錄，不問
  屬於犯人與否，沒收之。
刑法第二百十九條
  偽造之印章、印文或署押，不問屬於犯人與否，沒收之。
附表（支票）（日期：中華民國）（金額：新台幣‧元）
┌──┬───┬─────┬───┬────────┬─────┬───┐
│編號│發票人│ 票面金額 │發票日│付     款     人│ 票據號碼 │備  考│
├──┼───┼─────┼───┼────────┼─────┼───┤
│ １ │丁○  │   69,600 │1.15.│斗六市信用合作社│TSNO185576│扣  案│
├──┼───┼─────┼───┼────────┼─────┼───┤
│ ２ │丁○  │   72,300 │2.15.│斗六市信用合作社│TSNO185578│未扣案│
└──┴───┴─────┴───┴────────┴─────┴───┘


司法院資訊處製作；財團法人民間司法改革基金會備份。
